【裁判字號】    99,交易,73
【裁判日期】    990730
【裁判案由】    過失傷害
【裁判全文】
臺灣高雄地方法院刑事判決              99年度交易字第73號
公  訴  人  臺灣高雄地方法院檢察署檢察官
被      告  甲○○
上列被告因過失傷害案件，經檢察官提起公訴（98年度偵字第31
944 號），本院判決如下：
    主  文
甲○○犯過失傷害罪，處拘役肆拾日，如易科罰金，以新臺幣壹
仟元折算壹日。
    事  實
一、甲○○領有普通小型車駕駛執照，於民國97年9 月20日晚間
    ，駕駛車牌號碼4688-TE 號自用小客車沿高雄縣鳥松鄉○○
    路北往南方向行駛，嗣於同日晚間8 時45分許行經高雄縣鳥
    松鄉○○路與山腳路此一未區○○○○○道之無號誌交岔路
    口時（下稱系爭路口），適有丁○○自甲○○之右方騎乘車
    牌號碼XWP-587 號重型機車沿山腳路西往東方向亦行經系爭
    路口，甲○○此時本應注意左方車應暫停讓右方車先行，且
    依當時天候晴朗，夜間有照明，路面為柏油鋪裝、乾燥、無
    缺陷、無障礙物，且視距良好，並無不能注意之情形，雖已
    見丁○○所騎乘機車將自其右方駛入系爭路口，卻疏未注意
    應暫停讓右方車先行，反逕自通過，使本亦應注意行經系爭
    路口應減速慢行作隨時停車之準備及注意車前狀況，又無不
    能注意情形，卻亦疏未注意之丁○○因閃煞不及，其機車車
    頭撞及甲○○所駕駛自用小客車之右後門靠近輪拱處而人、
    車倒地，致丁○○受有右小腿挫傷、左膝及左踝擦傷等傷害
    。甲○○於肇事後，在未被偵查犯罪機關發覺前，即撥打電
    話報案，並留待現場，向到場處理之員警供承肇事而自首，
    嗣並接受裁判。
二、案經丁○○訴由臺灣高雄地方法院檢察署檢察官偵查起訴。
    理  由
壹、證據能力部分：
    按被告以外之人於審判外之陳述，雖不符前4 條之規定，而
    經當事人於審判程序同意作為證據，法院審酌該言詞陳述或
    書面陳述作成時之情況，認為適當者，亦得為證據，刑事訴
    訟法第159 條之5 第1 項定有明文。查本案認定事實所引用
    之卷內證據資料，除原已符同法第159 條之1 至第159 條之
    4 規定、及法律另有規定等傳聞法則例外規定，而得作為證
    據外，並無證據證明係公務員違背法定程式所取得，而檢察
    官、被告甲○○於本院行準備程序時，均同意其作為本案證
    據之證據能力，且本院審酌前揭陳述作成時之情況，並無違
    法取證之瑕疵，亦認以之作為證據為適當，是本件有關被告
    以外之人於審判外之言詞或書面陳述等供述證據，依前揭法
    條意旨，自均得為證據。
貳、實體部分：
一、訊據被告固坦承確有於前開時間，駕駛4688-TE 號自用小客
    車行經系爭路口與告訴人丁○○所騎乘之XWP-587 號重型機
    車發生車禍事故之事實，惟矢口否認就該車禍之發生有何過
    失責任，辯稱：當時伊並未發現告訴人從右方山腳路騎機車
    出來，是伊太太乙○○看見告訴人騎機車在車子的右後方，
    告訴伊，伊才按喇叭示警，但伊當時已經過該路口，是告訴
    人自己撞上車子的右後方云云。經查：
  (一)被告與告訴人於前揭時、地確有駕車行經系爭路口，而依當
    時2 車行向，被告為左方車，告訴人則為右方車，2 車於系
    爭路口發生車禍碰撞，致使告訴人人車倒地而受有右小腿挫
    傷、左膝及左踝擦傷等傷害，又系爭路口並無號誌，而事發
    當時天候晴朗、夜間有照明、路面為柏油鋪裝、乾燥、無缺
    陷、無障礙物、視距良好等情，均為被告於審理中所是認（
    院卷二第25-26 頁），並經證人即告訴人丁○○於偵查中證
    述明確（偵卷一第12-13 頁），且有長庚紀念醫院高雄分院
    97 年9月20日診斷證明書、被告車損照片、告訴人於長庚醫
    院高雄分院之病歷、交通事故現場圖、交通事故調查報告表
    、現場談話紀錄表、事故現場蒐證照片（偵卷一第18、20-2
    1 、28-80 、88-94 頁）等在卷可查，是此部份事實自已足
    堪認定。又自前開事故現場照片可知，雖於山腳路進入系爭
    路口前之地上業經劃設一大型「讓」字，然該「讓」字僅屬
    依道路交通標誌標線號誌設置規則第148 條第1 款規定之警
    告標線，有高雄縣鳥松鄉公所鳥鄉建字第0980015704號函（
    偵卷一第114 頁）附卷可稽，是系爭路口並未因該「讓」字
    之劃設，而有如同道路交通標誌標線號誌設置規則第59條規
    定「讓路標誌」區○○○○○道之效果，此亦為被告於審理
    中表示不予爭執（院卷三第26頁），亦已足堪採信。
  (二)而按行至無號誌或號誌故障而無交通指揮人員指揮之交岔路
    口，支線道車應暫停讓幹線道車先行。未設標誌、標線或號
    誌劃分幹、支線道者，少線道車應暫停讓多線道先行；車道
    數相同時，轉彎車應暫停讓直行車先行；同為直行車或轉彎
    車者，左方車應暫停讓右方車先行。但在交通壅塞時，應於
    停止線前暫停與他方雙向車輛互為禮讓，交互輪流行駛；前
    項第二款之車道數，以進入交岔路口之車道計算，含快車道
    、慢車道、左、右轉車道、車種專用車道、機車優先道及調
    撥車道，道路交通安全規則第102 第1 項第2 款、第2 項分
    別定有明文。查本件系爭路口並無號誌，亦未依法劃分幹、
    支線道，且道路交通安全規則第102 條第2 項亦明示車道數
    之計算方式並非加計雙向之車道總和，故自前揭現場照片觀
    之，系爭路口亦無少線道或多線道之分，是本件雙方皆為直
    行車而行經於系爭路口時，左方車自應暫停讓右方車先行，
    且該規定並無如同96年2 月1 日修正前同條第1 項第6 款規
    定：「轉彎車應讓直行車先行。但直行車尚未進入交岔路口
    ，而轉彎車已達中心處開始轉彎，直行車應讓轉彎車先行。
    」之例外情形，足見立法者係有意排除任何例外狀況，而賦
    予行駛於右方車之車輛有絕對之路權。是於如同系爭路口之
    情形，行駛於左方之車輛欲通過交岔路口時，左方車自應先
    行注意評估、確認右方是否尚有來車之義務，若具體情形並
    無顯然難以注意之狀況，則無論左方車事實上有無事先發現
    右方來車，2 車發生碰撞時，左方車均應負擔過失之責。
  (三)被告雖以前開情詞置辯，並辯稱：伊不知道該處右邊有路，
    且伊行向的右手邊有鐵皮屋，視線被擋住云云（院卷三第26
    頁）。惟查，本件事發時，現場天候晴朗、夜間有照明、路
    面為柏油鋪裝、乾燥、無缺陷、無障礙物、視距良好，已如
    前述，則被告是否確實無從發現自右方駛出之告訴人，本非
    無疑，且證人即被告之配偶乙○○於審理中既證稱：告訴人
    是從山腳路那邊出來，伊當下有跟被告說，被告有按喇叭等
    語（院卷三第18頁），被告亦於審理中供稱：證人乙○○知
    道右邊有路等語（院卷三第27頁），是坐在右方副駕駛座之
    證人乙○○於現場既然已有發現告訴人之車輛，則負責在左
    方駕駛車輛、對於右方視角更為寬廣之被告，顯然更無不能
    注意之情形。
  (四)又被告先後於偵查中均供稱：伊與告訴人是同時抵達系爭路
    口，伊有按喇叭，車過了之後告訴人的機車就撞到伊車輛的
    右後方；當時告訴人沒有完全停下來看有沒有車，伊在10公
    尺外就看到告訴人，有按喇叭警示，但告訴人沒有看左邊只
    有看右邊，因為認為告訴人會停下來讓伊，所以沒有停下來
    等語（偵卷一第13、107 頁），均已明確表示事發當時其確
    有發現告訴人，且均未提及發現告訴人之原因與證人乙○○
    有何關連，是其前後所辯顯然已有不符。又依當時整體情形
    觀之，若被告確實自始均未發現告訴人，縱使經證人乙○○
    在旁提出警告，但其自身既然全未預見絲毫風險，是否瞬間
    即能毫無懷疑而依證人乙○○之指示按鳴喇叭，自有可疑；
    況且，被告自稱其按鳴喇叭之時點在「證人乙○○發現告訴
    人機車之後」，而證人乙○○又是在「告訴人已在其所駕駛
    車輛右後方」時始發現告訴人，則縱使被告確實依照證人乙○○之警告始按鳴喇叭，然依一般正常人之反應時間，此時
    喇叭聲自早已不及對告訴人產生何等警示作用，又有何緊急
    按鳴喇叭之必要？再參以證人乙○○雖於審理中證稱：被告
    在按喇叭的時候伊一直看右邊，伊有看到告訴人一直看他的
    右手邊，相撞的時候兩車都還在行駛中等語（院卷二第18頁
    ），然其所述至多僅能認定其曾向被告警示要求按鳴喇叭，
    但就被告是否確實事前並未發現告訴人乙節，經核並無澄清
    之作用；且自其所述「告訴人一直看他的右手邊」中，可知
    其雖係以此指摘告訴人並未注意路口狀況導致發生碰撞，然
    亦可知其實際發現告訴人時，告訴人顯然仍在被告車輛前方
    ，而與被告所辯有所出入，否則若如被告所述其發現告訴人
    時，告訴人已在其等車輛之右後方，則告訴人「向右方觀看
    」本足以避免風險，又有何不妥之處？
  (五)是綜合推敲上開被告歷次供述與證人乙○○之證述，本件自
    應以被告於偵查中所述：其於抵達系爭路口前確實已有發現
    告訴人即將自右方之山腳路駛出乙節，始與事實相符，被告
    於審理中所辯，顯屬臨訟卸責之詞，不足採信。是被告駕車
    行經系爭路口，本應注意是否有右方來車，依當時狀況又無
    顯然不能注意之情形，竟於已發現右方有告訴人之來車時，
    疏未注意暫停讓告訴人先行，因告訴人煞車不及而發生車禍
    碰撞，則被告就此車禍之發生自應負擔過失之責，而本件事
    故經送鑑定結果，亦同此認定，並認被告行經無號誌交岔路
    口左方車未暫停讓右方車先行，為肇事主因，有台灣省車輛
    行車事故覆議鑑定委員會98年12月1 日覆議字第086204488
    號覆議意見書1 份在卷可查（偵卷二第5 頁）。而告訴人既
    因該車禍受有如前所述之傷害，則被告之過失與告訴人之該
    等傷害間確有相當因果關係，自亦足堪認定。雖本件事故之
    發生，自告訴人於前揭交通事故談話紀錄表中自承：肇事前
    並未發現對方等語（偵卷一第92 頁 ），而足認告訴人騎乘
    機車亦有行經系爭路口未減速慢行作隨時停車之準備及注意
    車前狀況之過失，但仍無礙於被告之過失責任。綜上，本件
    事證明確，被告所為應予依法論科。
  (六)至被告於本院行準備程序時請求本院至事發現場勘驗主、幹
    道之劃分情形，然此部份既業經前揭高雄縣鳥松鄉公所函覆
    明確，且被告於審理中亦表示對此部份並不爭執，已如前述
    ，是本院認此部份已無調查之必要；又告訴人雖另以：伊因
    本件車禍另受有第5 、6 頸椎椎間盤突出症併脊髓病變傷害
    等語，並提出長庚醫院高雄分院98年1 月7 日診斷證明書為
    佐證（偵卷一第4 頁），然此部份經檢察官向該院函詢結果
    ，該院表示：該病患之退化性脊椎變化與脊髓壓迫，經以電
    腦斷層掃瞄判讀後認為應非外力所致，恐為自身退化結果等
    語（偵卷一第118 頁），且告訴人亦曾於偵查中自承：97年
    9 月22日開始伊就有到永順中醫診所治療，治療的內容包括
    從腳部一直到頸部的推拿等語（偵卷一第13頁），亦與卷內
    永順中醫診斷所提供之病歷紀錄相符（偵卷一第81-85 頁）
    ，是本院認告訴人此部傷勢是否僅屬告訴人身體自行退化、
    抑或係告訴人另行至中醫診所推拿所促成，均非無疑，自無
    從遽將該部傷害認與被告本件過失行為有關，附此敘明。
二、核被告所為，係犯刑法第284 條第1 項之過失傷害罪，又被
    告於肇事後報警處理，並留在事故現場，在未被有偵查犯罪
    職權之機關或公務員發覺前，即向前來現場處理之員警坦承
    其為車禍肇事之人而自首犯罪，嗣並接受裁判等情，業經被
    告於偵查中供述明確（偵卷一第13頁），且有前揭交通事故
    調查報告表、現場談話紀錄表在卷可查（偵卷一第89-91 頁
    ），堪認符合自首之規定，爰依刑法第62條前段之規定，減
    輕其刑。爰審酌被告因一時不慎與告訴人發生車禍事故，致
    告訴人受有如上所述之傷害，又迄今均未與告訴人達成和解
    、賠償告訴人因此所受損失，實屬不該，又被告行為後，始
    終否認就本件事故有何過失，未見其表達悔悟之意，於犯罪
    後態度部分無從為其有利之考量，惟念及被告先前並無前科
    ，有臺灣高等法院被告前案紀錄表1 紙在卷可按，素行尚屬
    良好，並斟酌本件事故之發生，告訴人亦有過失，及告訴人
    所受傷害之程度為「右小腿挫傷、左膝及左踝擦傷」等一切
    情狀，量處如主文所示之刑，並諭知如主文所示之易科罰金
    折算標準，以資懲儆。至檢察官雖具體求刑有期徒刑2 月，
    然綜合上揭量刑事由，仍嫌過重，附此敘明。
據上論斷，應依刑事訴訟法第299 條第1 項前段，刑法第284 條
第1 項、第62條前段、第41條第1 項前段，刑法施行法第1 條之
1， 判決如主文。
本案經檢察官丙○○到庭執行職務。
中    華    民    國    99    年    7     月    30    日
              交通法庭  審判長  法  官  鄭詠仁
                                法  官  王碧瑩
                                法  官  黃沛文
以上正本證明與原本無異。
如不服本判決應於收受送達後10日內向本院提出上訴書狀，並應
敘述具體理由；如未敘述上訴理由者，應於上訴期間屆滿後20日
內向本院補提理由書（均須按他造當事人之人數附繕本）「切勿
逕送上級法院」。
中    華    民    國    99    年    7     月    30    日
                                書記官  鄧思辰
附錄本判決論罪法條：
中華民國刑法第284條
（過失傷害罪）
因過失傷害人者，處6 月以下有期徒刑、拘役或5 百元以下罰金
，致重傷者，處1 年以下有期徒刑、拘役或5 百元以下罰金。
從事業務之人，因業務上之過失傷害人者，處1 年以下有期徒刑
、拘役或1 千元以下罰金，致重傷者，處3 年以下有期徒刑、拘
役或2 千元以下罰金。

司法院資訊處製作；財團法人民間司法改革基金會備份。
